---
title: "Hitze und Frost"
subtitle: "Was Tagesdaten zeigen, das Jahresmittel verschweigen"
---

```{r}
#| include: false
source("R/setup.R")
```

Die [vorige Seite](klima.qmd) arbeitet mit Jahresmitteln. Für den langen Trend
ist das die richtige Größe, aber Jahresmittel sind abstrakt — „plus zwei Grad"
kann sich niemand vorstellen.

**Tagesdaten** können etwas anderes: Sie zählen Ereignisse. Hitzetage,
Tropennächte, Frostnächte. Das sind Zahlen, die man spürt.

Die Messreihe stammt wieder von GeoSphere Austria, diesmal aus dem Datensatz
`klima-v2-1d`. Er liefert für jeden einzelnen Tag das Temperaturmaximum und
-minimum — für Wien-Hohe Warte zurück bis an den Anfang des 20. Jahrhunderts.

```{r}
#| label: daten-laden

WIEN <- 105   # Achtung: in HISTALP hat dieselbe Station die Nummer 152

tage <- klima_tag(WIEN, c("tlmax", "tlmin")) |>
  rename_with(tolower) |>
  mutate(
    datum       = as.Date(substr(as.character(time), 1, 10)),
    jahr        = as.integer(format(datum, "%Y")),
    monat       = as.integer(format(datum, "%m")),
    tag_im_jahr = as.integer(format(datum, "%j"))
  ) |>
  filter(!is.na(datum)) |>
  select(datum, jahr, monat, tag_im_jahr, tmax = tlmax, tmin = tlmin)

# Nur Jahre mit halbwegs vollständiger Messreihe behalten - sonst
# zählen Lückenjahre zu wenige Hitzetage und täuschen einen Trend vor,
# der nur aus fehlenden Messungen besteht.
vollstaendig <- tage |>
  summarise(n = sum(!is.na(tmax)), .by = jahr) |>
  filter(n >= 350) |>
  pull(jahr)

tage <- tage |> filter(jahr %in% vollstaendig)

ZEITRAUM <- paste0(min(tage$jahr), " bis ", max(tage$jahr))
```

Ausgewertet werden `r format(nrow(tage), big.mark = ".")` Tageswerte aus den
Jahren `r ZEITRAUM`.

## Drei Zahlen, die man spürt

Die Meteorologie hat dafür feste Schwellen:

| Kennzahl | Bedingung |
|---|---|
| **Sommertag** | Tagesmaximum erreicht 25 °C |
| **Hitzetag** | Tagesmaximum erreicht 30 °C |
| **Tropennacht** | Das Minimum fällt nachts nicht unter 20 °C |

Die Tropennächte sind dabei das Eindrucksvollste — und das gesundheitlich
Relevante. Wenn es nachts nicht abkühlt, erholt sich der Kreislauf nicht.

```{r}
#| label: fig-hitzetage
#| fig-cap: "Anzahl der Tage pro Jahr, die die jeweilige Schwelle erreichen. Die Linie ist eine Glättung über rund zehn Jahre."
#| fig-height: 8

kennzahlen <- tage |>
  summarise(
    Sommertage   = sum(tmax >= 25, na.rm = TRUE),
    Hitzetage    = sum(tmax >= 30, na.rm = TRUE),
    Tropennächte = sum(tmin >= 20, na.rm = TRUE),
    .by = jahr
  ) |>
  pivot_longer(-jahr, names_to = "kennzahl", values_to = "anzahl") |>
  mutate(kennzahl = factor(kennzahl,
                           levels = c("Sommertage", "Hitzetage", "Tropennächte")))

ggplot(kennzahlen, aes(jahr, anzahl, fill = kennzahl)) +
  geom_col(width = 1) +
  geom_smooth(aes(color = kennzahl), se = FALSE, method = "loess",
              span = 0.4, linewidth = 1.2, show.legend = FALSE) +
  facet_wrap(~kennzahl, ncol = 1, scales = "free_y") +
  scale_fill_manual(values = c(MILD, WARM, HEISS), guide = "none") +
  scale_color_manual(values = c("#1c5cab", "#a33", "#400"), guide = "none") +
  labs(x = NULL, y = "Tage pro Jahr", caption = QUELLE_TAG) +
  theme_at()
```

```{r}
#| label: tab-hitzetage

kennzahlen |>
  mutate(periode = case_when(
    jahr <= min(jahr) + 29 ~ "erste 30 Jahre",
    jahr >= max(jahr) - 29 ~ "letzte 30 Jahre")) |>
  filter(!is.na(periode)) |>
  summarise(wert = round(mean(anzahl), 1), .by = c(kennzahl, periode)) |>
  pivot_wider(names_from = periode, values_from = wert) |>
  rename(Kennzahl = kennzahl) |>
  knitr::kable(caption = "Durchschnittliche Anzahl pro Jahr, Anfang und Ende der Messreihe.")
```

## Das frostfreie Jahr wird länger

Für jedes Jahr lässt sich bestimmen, wann der letzte Frost im Frühjahr fiel und
wann der erste im Herbst kam. Dazwischen liegt die frostfreie Zeit — in der
Landwirtschaft die Vegetationsperiode.

Als Band gezeichnet sieht man, wie sich beide Ränder auseinanderbewegen.

```{r}
#| label: fig-frost
#| fig-cap: "Letzter Frost im Frühjahr und erster Frost im Herbst. Die grüne Fläche ist die frostfreie Zeit."
#| fig-height: 6

frost <- tage |>
  filter(!is.na(tmin)) |>
  mutate(ist_frost = tmin < 0) |>
  summarise(
    letzter_fruehling = suppressWarnings(
      max(tag_im_jahr[ist_frost & tag_im_jahr < 182], na.rm = TRUE)),
    erster_herbst = suppressWarnings(
      min(tag_im_jahr[ist_frost & tag_im_jahr >= 182], na.rm = TRUE)),
    .by = jahr
  ) |>
  filter(is.finite(letzter_fruehling), is.finite(erster_herbst)) |>
  mutate(frostfrei = erster_herbst - letzter_fruehling)

ggplot(frost, aes(x = jahr)) +
  geom_ribbon(aes(ymin = letzter_fruehling, ymax = erster_herbst),
              fill = GRUEN, alpha = 0.18) +
  geom_line(aes(y = letzter_fruehling), color = KALT,
            alpha = 0.35, linewidth = 0.4) +
  geom_line(aes(y = erster_herbst), color = KALT,
            alpha = 0.35, linewidth = 0.4) +
  geom_smooth(aes(y = letzter_fruehling), se = FALSE, method = "loess",
              span = 0.5, color = KALT, linewidth = 1.8) +
  geom_smooth(aes(y = erster_herbst), se = FALSE, method = "loess",
              span = 0.5, color = KALT, linewidth = 1.8) +
  scale_y_continuous(breaks = c(32, 60, 91, 121, 244, 274, 305, 335),
                     labels = tag_label) +
  labs(x = NULL, y = NULL, caption = QUELLE_TAG) +
  theme_at()
```

```{r}
#| label: tab-frost

frost |>
  mutate(periode = case_when(
    jahr <= min(jahr) + 29 ~ "erste 30 Jahre",
    jahr >= max(jahr) - 29 ~ "letzte 30 Jahre")) |>
  filter(!is.na(periode)) |>
  summarise(
    `Letzter Frost im Frühjahr` = tag_label(round(mean(letzter_fruehling))),
    `Erster Frost im Herbst`    = tag_label(round(mean(erster_herbst))),
    `Frostfreie Tage`           = round(mean(frostfrei)),
    .by = periode) |>
  rename(Zeitraum = periode) |>
  knitr::kable(caption = "Im Mittel über je 30 Jahre.")
```

## Nicht jeder Monat erwärmt sich gleich

Die Erwärmung verteilt sich nicht gleichmäßig über das Jahr — eine der weniger
bekannten Eigenheiten des Klimawandels. Für jeden Kalendermonat ist hier die
Steigung einer linearen Regression berechnet: um wie viel Grad pro Jahrzehnt
dieser Monat wärmer geworden ist.

Als Kreis dargestellt, weil das Jahr ein Kreis ist.

```{r}
#| label: fig-monate
#| fig-cap: "Temperaturanstieg je Jahrzehnt, nach Kalendermonat."
#| fig-height: 7.5
#| fig-width: 7.5

monats_trend <- tage |>
  mutate(tmittel = (tmax + tmin) / 2) |>
  summarise(temp = mean(tmittel, na.rm = TRUE), .by = c(jahr, monat)) |>
  filter(!is.na(temp)) |>
  nest(.by = monat) |>
  mutate(trend = map_dbl(data, \(d) coef(lm(temp ~ jahr, d))[2] * 10)) |>
  select(monat, trend) |>
  arrange(monat)

ggplot(monats_trend, aes(factor(monat), trend, fill = trend)) +
  geom_col(width = 0.9) +
  geom_text(aes(label = paste0("+", format(round(trend, 2), decimal.mark = ","))),
            vjust = -0.6, size = 3, color = INK_2) +
  coord_polar(start = -pi / 12) +
  scale_x_discrete(labels = MONATE) +
  scale_fill_gradient(low = MILD, high = HEISS, guide = "none") +
  labs(x = NULL, y = NULL,
       caption = paste0(QUELLE_TAG, " · Steigung einer linearen Regression")) +
  theme_at() +
  theme(axis.text.y = element_blank(),
        axis.text.x = element_text(size = 11, face = "bold", color = INK_2))
```

## Die Jahreskurve ist verrutscht

Legt man den mittleren Temperaturverlauf der ersten dreißig Jahre über den der
letzten dreißig, sieht man nicht nur, dass die Kurve höher liegt. Sie ist auch
seitlich verschoben: Eine bestimmte Frühlingstemperatur wird heute **früher im
Jahr** erreicht als damals.

```{r}
#| label: fig-jahreskurve
#| fig-cap: "Mittlerer Temperaturverlauf über das Jahr, je 30 Jahre gemittelt und über 15 Tage geglättet."
#| fig-height: 6

jahre_alle <- sort(unique(tage$jahr))
frueh <- jahre_alle[1:30]
heute <- tail(jahre_alle, 30)

verlauf <- tage |>
  mutate(tmittel = (tmax + tmin) / 2,
         epoche = case_when(jahr %in% frueh ~ "früher",
                            jahr %in% heute ~ "heute")) |>
  filter(!is.na(epoche), !is.na(tmittel)) |>
  summarise(temp = mean(tmittel), .by = c(epoche, tag_im_jahr)) |>
  arrange(epoche, tag_im_jahr) |>
  mutate(temp = as.numeric(stats::filter(temp, rep(1 / 15, 15), sides = 2)),
         .by = epoche) |>
  filter(!is.na(temp))

ggplot(verlauf, aes(tag_im_jahr, temp, color = epoche)) +
  geom_line(linewidth = 1.8) +
  scale_color_manual(
    values = c("früher" = KALT, "heute" = HEISS),
    labels = c(paste0("früher (", min(frueh), "–", max(frueh), ")"),
               paste0("heute (", min(heute), "–", max(heute), ")")),
    name = NULL) +
  scale_x_continuous(breaks = MONATSACHSE$breaks, labels = MONATSACHSE$labels) +
  scale_y_continuous(labels = \(x) paste0(x, " °C")) +
  labs(x = NULL, y = NULL, caption = QUELLE_TAG) +
  theme_at()
```

Wie groß ist diese seitliche Verschiebung? Für jeden Frühlingstag lässt sich
fragen: An welchem Tag hatte es **früher** jene Temperatur, die **heute** an
diesem Tag herrscht?

```{r}
#| label: tab-verschiebung

fruehjahr <- verlauf |>
  pivot_wider(names_from = epoche, values_from = temp) |>
  # Umlaut-Spaltennamen vermeiden, die machen beim Rechnen nur Ärger
  rename(temp_frueher = `früher`, temp_heute = `heute`) |>
  filter(between(tag_im_jahr, 60, 180),
         !is.na(temp_frueher), !is.na(temp_heute))

tag_gleicher_temp <- function(zieltemp) {
  fruehjahr$tag_im_jahr[which.min(abs(fruehjahr$temp_frueher - zieltemp))]
}

verschiebung <- fruehjahr |>
  mutate(tag_frueher  = map_dbl(temp_heute, tag_gleicher_temp),
         tage_frueher = tag_frueher - tag_im_jahr) |>
  # Randtage aussortieren: Liegt die heutige Temperatur außerhalb dessen,
  # was früher im Fenster vorkam, landet which.min am Rand und der Wert
  # ist keine echte Entsprechung.
  filter(tag_frueher > min(tag_im_jahr), tag_frueher < max(tag_im_jahr))

tibble(
  `Zeitraum Frühjahr` = "März bis Juni",
  `Dieselbe Temperatur wird heute erreicht` =
    paste0(round(mean(verschiebung$tage_frueher)), " Tage früher"),
  `verglichen mit` = paste0(min(frueh), "–", max(frueh))
) |> knitr::kable()
```

## Wann die Tagesrekorde fielen

In einem stabilen Klima werden Rekorde mit der Zeit seltener — schlicht, weil
es schwerer wird, einen alten Bestwert zu übertreffen, je länger die Messreihe
ist. Nach `r length(unique(tage$jahr))` Jahren sollte ein neuer Tagesrekord die
Ausnahme sein.

Die Grafik zeigt für jeden Kalendertag, in welchem Jahr der bis heute gültige
Höchstwert gemessen wurde. Wenn sich die Punkte im oberen Bereich ballen, ist
das ein Signal.

```{r}
#| label: fig-rekorde
#| fig-cap: "Für jeden Kalendertag das Jahr, in dem der bis heute gültige Höchstwert fiel."
#| fig-height: 6

rekorde <- tage |>
  filter(!is.na(tmax)) |>
  slice_max(tmax, n = 1, by = tag_im_jahr, with_ties = FALSE) |>
  select(tag_im_jahr, rekord_jahr = jahr, rekord_temp = tmax)

ggplot(rekorde, aes(tag_im_jahr, rekord_jahr, color = rekord_temp)) +
  geom_point(size = 2, alpha = 0.85) +
  scale_color_gradient(low = MILD, high = HEISS, name = "Rekordwert",
                       labels = \(x) paste0(x, " °C")) +
  scale_x_continuous(breaks = MONATSACHSE$breaks, labels = MONATSACHSE$labels) +
  labs(x = NULL, y = NULL, caption = QUELLE_TAG) +
  theme_at()
```

```{r}
#| label: tab-rekorde

n_jahre <- diff(range(tage$jahr)) + 1
grenze  <- max(tage$jahr) - 24

tibble(
  `Länge der Messreihe`       = paste0(n_jahre, " Jahre"),
  `Anteil der letzten 25 Jahre` = paste0(round(25 / n_jahre * 100), " %"),
  `davon stammende Tagesrekorde` =
    paste0(round(mean(rekorde$rekord_jahr >= grenze) * 100), " %")
) |> knitr::kable()
```

::: {.callout-note}
## Warum eine einzelne Station?

Alle Auswertungen hier stammen von Wien-Hohe Warte. Das ist Absicht: Schwellen
wie „30 Grad" lassen sich nicht über Stationen mitteln, ohne dass die Zahl ihre
Bedeutung verliert — der Sonnblick auf 3.109 Metern hat schlicht keine
Hitzetage.

Wer eine andere Station sehen will, ändert in `extreme.qmd` die Zeile
`WIEN <- 105`. Die Alternativen stehen in `R/setup.R` unter `KLIMA_STATIONEN`.
Der Sonnblick ist als Kontrast interessant: Dort gibt es keine Hitzetage,
dafür ist der Rückgang der Frostnächte umso deutlicher.
:::
