---
title: "Österreich im Klimawandel"
subtitle: "Zwei Blickwinkel auf dieselbe Frage"
toc: false
page-layout: full
---

```{r}
#| include: false
source("R/setup.R")
```

::: {.lead-text}
Alle Auswertungen auf dieser Seite beruhen auf frei zugänglichen Messreihen von
GeoSphere Austria. Nichts davon ist modelliert oder hochgerechnet — es sind
gemessene Temperaturen. Der Code ist auf jeder Seite sichtbar, einfach auf
*R-Code anzeigen* klicken.
:::

```{r}
#| label: fig-hero
#| fig-cap: "Jahresmitteltemperatur Wien-Hohe Warte, 1775 bis 2021. Jeder Streifen ein Jahr, eingefärbt nach der Abweichung vom Mittel 1961–1990."
#| fig-width: 11
#| fig-height: 3.4
#| classes: hero-figure

wien <- histalp_holen(152, "T01") |>
  rename_with(tolower) |>
  mutate(jahr = as.integer(substr(as.character(time), 1, 4))) |>
  filter(!is.na(t01), !is.na(jahr))

basis <- mean(wien$t01[between(wien$jahr, 1961, 1990)], na.rm = TRUE)
wien  <- wien |> mutate(abw = t01 - basis)
g     <- max(abs(wien$abw), na.rm = TRUE)

ggplot(wien, aes(jahr, 1, fill = abw)) +
  geom_tile(width = 1, height = 1) +
  scale_fill_gradientn(colours = STRIPES, limits = c(-g, g), guide = "none") +
  scale_x_continuous(expand = c(0, 0), breaks = seq(1780, 2020, 40)) +
  scale_y_continuous(expand = c(0, 0)) +
  theme_void(base_family = "sans") +
  theme(axis.text.x = element_text(size = 10, color = INK_MUT,
                                   margin = margin(t = 6)),
        plot.background = element_rect(fill = SURFACE, color = NA))
```

## Die zwei Seiten

::: {.grid}

::: {.g-col-12 .g-col-md-6}
### [270 Jahre](klima.qmd)
Die längsten Messreihen Österreichs, aus HISTALP. Warming Stripes für sechs
Stationen vom Flachland bis auf 3.100 Meter, die Verschiebung der
Temperaturverteilung — und die Frage, ob sich auch der Niederschlag verändert
hat. Antwort: nicht erkennbar.
:::

::: {.g-col-12 .g-col-md-6}
### [Hitze und Frost](extreme.qmd)
Dieselbe Entwicklung in Tagesdaten statt Jahresmitteln. Hitzetage und
Tropennächte, das länger werdende frostfreie Jahr, der Monat mit der stärksten
Erwärmung und die Frage, aus welchen Jahren die Tagesrekorde stammen.
:::

:::

## Warum zwei Datensätze?

Sie beantworten verschiedene Fragen, und keiner kann beides.

**HISTALP** ist *homogenisiert*: Stationsverlegungen, Gerätewechsel und
geänderte Messzeiten sind herausgerechnet. Nur deshalb darf man einen Wert von
1780 überhaupt mit einem von 2020 vergleichen. Dieser Datensatz liefert
allerdings nur Jahres- und Monatswerte.

**klima-v2-1d** liefert jeden einzelnen Messtag, reicht dafür weniger weit
zurück und ist nicht homogenisiert. Für Schwellenwerte wie „30 Grad" braucht
man aber genau das: den einzelnen Tag.

Die lange Reihe zeigt also *dass* es wärmer wird, die Tagesreihe zeigt, *was
das im Alltag bedeutet*.
