---
title: "270 Jahre Klima"
subtitle: "Was die längsten Messreihen Österreichs zeigen"
---

```{r}
#| include: false
source("R/setup.R")
library(httr)
```

Die Station Wien-Hohe Warte misst seit dem 18. Jahrhundert. Das ist
ungewöhnlich — die meisten Klimagrafiken beginnen 1850 oder später, weil
vorher schlicht niemand gemessen hat. Die Daten stammen aus HISTALP, einer
homogenisierten Sammlung von Messreihen für den Alpenraum, die GeoSphere
Austria über eine offene Schnittstelle bereitstellt.

```{r}
#| label: daten-laden

referenz <- c(1961, 1990)   # WMO-Standardperiode

roh <- histalp_holen(HISTALP_STATIONEN$station_id, c("T01", "R01"))

klima <- roh |>
  rename_with(tolower) |>
  mutate(jahr = as.integer(substr(as.character(time), 1, 4)),
         station_id = as.integer(station)) |>
  # Rohspalte entfernen, sonst kollidiert sie beim Join mit dem Klarnamen
  select(-station) |>
  left_join(HISTALP_STATIONEN, by = "station_id") |>
  select(jahr, station, hoehe, temperatur = t01, niederschlag = r01) |>
  filter(!is.na(jahr)) |>
  group_by(station) |>
  mutate(basis = mean(temperatur[between(jahr, referenz[1], referenz[2])],
                      na.rm = TRUE),
         abweichung = temperatur - basis) |>
  ungroup()

wien <- klima |> filter(station == "Wien-Hohe Warte", !is.na(temperatur))
```

## Zweieinhalb Jahrhunderte in Farbe

Ein Streifen pro Jahr, eingefärbt nach der Abweichung vom langjährigen
Mittel. Keine Achsen, keine Zahlen — die Form hat Ed Hawkins bekannt
gemacht, weil sie ohne jede Erklärung funktioniert.

```{r}
#| label: fig-stripes
#| fig-cap: "Jahresmitteltemperatur Wien-Hohe Warte. Blau = kühler als 1961–1990, rot = wärmer."
#| fig-height: 3.6

g <- max(abs(wien$abweichung), na.rm = TRUE)

ggplot(wien, aes(jahr, 1, fill = abweichung)) +
  geom_tile(width = 1, height = 1) +
  scale_fill_gradientn(colours = STRIPES, limits = c(-g, g), guide = "none") +
  scale_x_continuous(expand = c(0, 0), breaks = seq(1780, 2020, 40)) +
  scale_y_continuous(expand = c(0, 0)) +
  theme_void(base_family = "sans") +
  theme(axis.text.x = element_text(size = 10, color = INK_MUT,
                                   margin = margin(t = 6)),
        plot.background = element_rect(fill = SURFACE, color = NA))
```

## Liegt es an der Stadt?

Der naheliegende Einwand: Wien ist gewachsen, Beton speichert Wärme, die
Messstation steht heute in einer anderen Umgebung als vor 200 Jahren. Das
ist ein echter Effekt und heißt städtische Wärmeinsel.

Deshalb lohnt der Blick auf sechs Stationen gleichzeitig — darunter der
Sonnblick auf 3.105 Metern, mitten im Gletschergebiet, weit weg von jeder
Siedlung.

```{r}
#| label: fig-alle-stationen
#| fig-cap: "Sechs Stationen von 209 bis 3.105 Metern, nach Seehöhe sortiert."
#| fig-height: 7

alle <- klima |>
  filter(!is.na(abweichung)) |>
  mutate(station = fct_reorder(station, hoehe))

g2 <- max(abs(alle$abweichung), na.rm = TRUE)

ggplot(alle, aes(jahr, 1, fill = abweichung)) +
  geom_tile(width = 1, height = 1) +
  facet_wrap(~station, ncol = 1, strip.position = "left") +
  scale_fill_gradientn(colours = STRIPES, limits = c(-g2, g2),
                       name = "Abweichung in °C") +
  scale_x_continuous(expand = c(0, 0), breaks = seq(1780, 2020, 40)) +
  scale_y_continuous(expand = c(0, 0)) +
  theme_void(base_family = "sans") +
  theme(
    strip.text.y.left = element_text(angle = 0, hjust = 1, size = 10,
                                     face = "bold", color = INK_2,
                                     margin = margin(r = 10)),
    axis.text.x      = element_text(size = 9, color = INK_MUT,
                                    margin = margin(t = 6)),
    legend.position  = "bottom",
    legend.key.width = unit(2.2, "cm"),
    legend.key.height = unit(0.35, "cm"),
    plot.background  = element_rect(fill = SURFACE, color = NA))
```

Der Sonnblick zeigt dasselbe Muster wie Wien. Die Erwärmung ist also kein
Großstadteffekt.

## Was früher ein Rekord war

Statt der Zeitreihe die Verteilung: Wie häufig war welche Jahrestemperatur
in welcher Epoche? Die Kurven verschieben sich so weit nach rechts, dass sie
sich kaum noch überlappen.

```{r}
#| label: fig-verteilung
#| fig-cap: "Verteilung der Jahresmitteltemperatur in Wien, nach Epochen."

epochen <- wien |>
  mutate(epoche = case_when(
    jahr < 1850 ~ "vor 1850",
    jahr < 1900 ~ "1850–1899",
    jahr < 1950 ~ "1900–1949",
    jahr < 2000 ~ "1950–1999",
    TRUE        ~ "ab 2000") |>
      factor(levels = c("vor 1850", "1850–1899", "1900–1949",
                        "1950–1999", "ab 2000")))

ggplot(epochen, aes(temperatur, fill = epoche, color = epoche)) +
  geom_density(alpha = 0.45, linewidth = 1) +
  scale_fill_manual(values = c("#08306b", "#4292c6", "#bdbdbd",
                               "#ef6548", "#7f0000"), name = NULL) +
  scale_color_manual(values = c("#08306b", "#4292c6", "#9e9e9e",
                                "#ef6548", "#7f0000"), name = NULL) +
  scale_x_continuous(labels = \(x) paste0(x, " °C")) +
  labs(x = "Jahresmitteltemperatur", y = NULL, caption = QUELLE_GEO) +
  theme_at() +
  theme(axis.text.y = element_blank(),
        panel.grid.major.y = element_blank())
```

```{r}
#| label: kennzahl-rekord

schnitt_heute <- mean(epochen$temperatur[epochen$jahr >= 2000], na.rm = TRUE)
frueher <- epochen |> filter(jahr < 1900)

tibble(
  `Schnitt ab 2000`      = round(schnitt_heute, 2),
  `Jahre vor 1900`       = nrow(frueher),
  `davon wärmer als heute üblich` =
    sum(frueher$temperatur > schnitt_heute, na.rm = TRUE)
) |> knitr::kable()
```

## Die Temperatur steigt. Der Regen nicht.

Eine Gegenüberstellung, die man selten sieht — und die wichtig ist, weil
„mehr Extremwetter" oft pauschal behauptet wird. In der Jahresniederschlags­summe
zeigt sich kein klarer Trend. Das heißt nicht, dass sich nichts ändert; es
heißt, dass sich diese bestimmte Kennzahl nicht verändert hat.

```{r}
#| label: fig-temp-regen
#| fig-cap: "Abweichung vom Mittel 1961–1990 in Wien. Oben in Grad, unten in Prozent."
#| fig-height: 7

beides <- wien |>
  filter(!is.na(niederschlag)) |>
  mutate(basis_n = mean(niederschlag[between(jahr, referenz[1], referenz[2])],
                        na.rm = TRUE),
         Temperatur  = abweichung,
         Niederschlag = (niederschlag - basis_n) / basis_n * 100) |>
  select(jahr, Temperatur, Niederschlag) |>
  pivot_longer(-jahr, names_to = "groesse", values_to = "wert")

ggplot(beides, aes(jahr, wert, color = groesse)) +
  geom_hline(yintercept = 0, color = INK_MUT, linewidth = 0.4,
             linetype = "dashed") +
  geom_line(alpha = 0.3, linewidth = 0.5) +
  geom_smooth(se = FALSE, method = "loess", span = 0.25, linewidth = 2) +
  facet_wrap(~groesse, ncol = 1, scales = "free_y") +
  scale_color_manual(values = c(Temperatur = DIV_HIGH,
                                Niederschlag = DIV_LOW), guide = "none") +
  labs(x = NULL, y = NULL, caption = QUELLE_GEO) +
  theme_at()
```
